【裁判字號】    97,消債更,1117
【裁判日期】    980318
【裁判案由】    更生事件
【裁判全文】
臺灣臺南地方法院民事裁定          97年度消債更字第1117號
聲  請  人  甲○○
代  理  人  徐豐益律師
上列當事人聲請消費者債務清理事件，本院裁定如下：
    主    文
聲請駁回。
聲請費用由債務人負擔。
    理    由
一、本件聲請意旨略以：債務人甲○○有不能清償債務之情事，
    且其無擔保或無優先權之債務總額未逾新臺幣（下同）1,20
    0萬元，復未經法院裁定開始清算程序或宣告破產，前雖與
    債權金融機構成立債務協商，然因債權人就協商之債權全然
    未為讓步，所達成之協商條件僅對債權人有利，未能減低債
    務人清償債務之沈重負擔，致在扣除必要生活費用後已無法
    依協商條件清償，債務人因不可歸責於己之事由，致履行顯
    有重大困難，為此，依消費者債務清理條例提出本件更生之
    聲請等語。
二、本件聲請意旨略以：債務人前曾依照中華民國銀行公會會員
    辦理消費金融案件無擔保債務協商機制，約定每月應還款金
    額為新台幣13,331元，分120期，至全部清償為止。惟聲請
    人於93年9月間發現罹患陰道上皮細胞原位癌，術後身心虛
    弱無法上班無任何收入，唯靠先生給予生活費用支付生活開
    支及母親安養費用，因生活日不敷出，至上個月開始四處打
    零工，又於96年4月至奇美醫院診療出「雙向情感性精神病
    」，需長期藥物治療，實已無法負荷每月應還款金額，以上
    陳述確因不可歸責於己之事由，致履行協商條件顯有重大困
    難之事由，符合消費者債務清理條例第3條、第151條第5項
    但書之規定，爰依上開規定，提出財產及收入狀況說明書、
    債權人清冊、債務人清冊，聲請更生等語。
三、經查：
(一)、債務人於本件更生聲請前，已依金融主管機關協調成立之
      中華民國銀行公會會員辦理消費金融案件無擔保債務協商
      機制成立協商，約定自95年6 月起，以每月13,331元分期
      償還，至全部清償完畢完止，然債務人履行至97年5 月毀
      諾，有債務人提出之協議書、無擔保債務還款計畫書堪信
      為真實。
(二)、債務人雖主張其於消費者債務清理條例施行前，依金融主
      管機關協調成立之中華民國銀行公會會員辦理消費金融案
      件無擔保債務協商機制與金融機構成立之協商，然因協商
      條件未能減低債務人清償債務之沈重負擔，且債務人配偶
      於97年3 月因骨折而失業無法再予以經濟上協助，致在扣
      除必要生活費用後已無法依協商條件清償，債務人因不可
      歸責於己之事由，致履行顯有重大困難，為此應許其聲請
      更生等語。
(三)、查聲請人主張其於「93年9月間發現罹患陰道上皮細胞原
      位癌，術後身心虛弱無法上班無任何收入，唯靠先生給予
      生活費用支付生活開支及母親安養費用，因生活日不敷出
      ，至上個月開始四處打零工，又於96年4月至奇美醫院診
      療出『雙向情感性精神病』，需長期藥物治療，實已無法
      負荷每月應還款金額，以上陳述確因不可歸責於己之事由
      」云云，惟聲請人自九十三年一月至九十四年五月三十一
      日在財團法人私立台南仁愛之家（以下簡稱仁愛之家）任
      職，平均月收入為五萬九千零三十九元，其九十四年五月
      三十一日離職原因為退休，離職時並領有退休金二百五十
      二萬四千五百元，有仁愛之家九十七年九月二十五日南仁
      會字第0611號函及附件可稽，則其於93年9月間罹患陰道
      上皮細胞原位癌及96年4月『雙向情感性精神病』後，尚
      能在仁愛之家任職至同年五月三十一日退休，每月尚領取
      優渥之待遇；且聲請人因『雙向情感性精神病』於94年4
      月13日至奇美醫院就診，爾後可以接受規則追蹤治療，需
      要長期藥物療等情，亦有診斷證明書一紙可參，足認上開
      疾病並不影響其工作能力，尚難因此認為係不可歸責於己
      致不能履行協商條件之原因。
（四）次查，聲請人主張其與其配偶黃漢隆共育有2名子女黃柏
      睿（75年2月20日生）及黃郁淳（79年2月20日生)，聲請
      人另有父母葉文仁（22年8月15日生）及葉李碧珠 (24年3
      月16日生)一節，惟查聲請人之子黃柏睿為75年2月20日生
      ，現已滿二十歲，為完全行為能力人，應有謀生能力，自
      毋庸聲請人扶養；聲請人之次子黃郁淳雖未滿二十歲，惟
      以月薪11,100元投保勞工保險，有勞保局電子閘門查詢作
      業可稽，足認其有相當收入，亦毋庸聲請人扶養。又聲請
      人之父母葉文仁、葉李碧珠固為聲請人之扶養權利人，惟
      其二人每月分別獲得各6,000元中低收入戶補助，亦據聲
      請人陳報在案。聲請人之配偶黃漢隆九十六年名下有給付
      總額八十一萬一千二百四十元，財產總額為九百三十六萬
      一千八百四十八元（含房屋五筆、土地三筆、二００七年
      份汽車一部、投資二筆），資力相當雄厚，聲請人亦自承
      其於九十六年以後，名下之動產、不動產皆轉移至配偶黃
      漢隆名下，黃漢隆並按月固定供給生活費五萬八千元，有
      聲請人之陳報狀可參（聲請人所提證物33），足認聲請人
      九十六年以後並非無資力，只不過將名下所有財產均移轉
      至其配偶黃漢隆名下。是以聲請人每月生活費以9,829元
      計（審酌內政部公布98年度最低生活費標準每人為9,829
      元），聲請人對其父母應盡扶養義務之程度應參考98年度
      滿70歲直系血親尊親屬每人免稅額123,000元計算，每人
      每月基本生活所需約10,250元，扣除其父母每月6,000元
      之補助，聲請人及其妹葉麗玲並應共同負擔對其父母之扶
      養義務等情，則聲請人每月應支付其父母二人每月之扶養
      費共4,250元 (10,250元-6,000元)x2 人÷2=4,250元。合
      計聲請人每月應支出之基本生活費用合計約為14,079元（
      計算式：9,829元+4,250=14,079元）。故以聲請人之配偶
      每月所供應之58,000元之收入，扣除聲請人所陳稱兩間房
      屋之貸款15,000元支出及每月基本生活費用14,079元，尚
      餘29,079元，支付協商金額13,331元綽綽有餘。
（五）再查，聲請人陳明其配偶於97年3月底因右手嚴重骨折需
      治療無法從事工作卻因此失業，導致聲請人不得不於97
      年5月時毀諾云云，固有朱讚鶱外科診所診斷證明書附卷
      為憑。然聲請人之配偶於受傷後不久之97年6月2日即以月
      薪40,100元投保勞工保險，有勞保局電子閘門查詢作業可
      稽，聲請人之配偶因右手骨折縱令影響其工作能力，其期
      間充其量僅二月，時間非常短暫，聲請人亦自承其配偶
      於九十六年購置新車（見聲請人九十七年十月三日陳報狀
      ），足認骨折後聲請人配偶之經濟情況仍相當良好；所謂
      「聲請人之配偶因右手骨折，無法從事工作，造成聲請人
      毀諾」云云，洵屬無稽。況聲請人甫於九十四年五月間領
      取二百五十二萬四千五百元之退休金可暫時運用及有聲請
      人所有登記於其配偶名下之財產可供使用收益，又聲請人
      為45年10月11日出生，曾任仁愛之家護士，97年5月時年
      僅五十一歲，尚為中壯之年，並學有專精，非無謀生能力
      之人，自可另覓工作，以增加收入，當不致構成聲請人97
      年5月毀諾之事由。
（六）末查，聲請人為其配偶、父母及子女所購買非強制險之人
      壽保險多達八筆，每月平均須繳保費二萬四千七百四十一
      元，有聲請人九十七年十月三日陳報狀可稽，若聲請人經
      濟情況不佳，豈有可能長期每月負擔多達二萬餘元之保險
      費？聲請人復自承其名下本有房屋，想為母親申請低收戶
      補助，才將之過戶於配偶黃漢隆名下等語，亦有上開陳報
      狀可參，則聲請人名下之所以毫無財產，並非其經濟拮据
      ，實為規避社會福利法規之限制所致。此觀之聲請人於協
      商成立後，猶有能力購買新車，增加生活舒適程度，每月
      支出二萬四千七百四十一元之保險費從未間斷自明，聲請
      人並將自己名下之財產，過戶至配偶名下，使其母親符合
      領取低收入戶補助之標準，以便領取補助，可謂保障自身
      權益，不餘遺力；卻置自己積欠金融機構一百三十二萬九
      千六百八十二元（協商時所積欠之金額）之債務不論，率
      而毀諾，拒絕履行協商條件，並據以主張有不可歸責於己
      致不能履行協商內容，從而聲請更生云云，若准其所請，
      豈是事理之平？
四、綜上所述，債務人於消費者債務清理條例施行前，既已與金
    融機構之債權人依金融主管機關協調成立之中華民國銀行公
    會會員辦理消費金融案件無擔保債務協商機制成立協商，且
    又無因不可歸責於己致履行顯有重大困難之事由，則其聲請
    更生，顯然違背消費者債務清理條例第151條第6條準用同條
    第5項前段之規定，且上開欠缺又屬無從補正，從而，依上
    開說明，應予駁回其更生之聲請，爰裁定如主文。
中    華    民    國    98    年    3    月    18    日
                  民事第一庭  法    官  孫玉文
如不服本裁定，應於裁定送達後10日內，以書狀向本院提出抗告
，並繳納抗告費新臺幣1千元。
中    華    民    國    98    年    3    月    18    日
                              書 記 官  蘇玟心


司法院資訊處製作；財團法人民間司法改革基金會備份。
